最高法院刑事判決　　　　　　　　　　　　　　　　九十一年度台上字第七八八號
　　上訴人即自訴人
　　兼 右 代 表 人　林　財.
　　共 同 代 理 人
　　上訴人（被告）　甲○○
　　被　　　　　告　乙○○
右上訴人等因財發窯業有限公司等自訴被告等偽造文書案件，不服台灣高等法院中華
民國八十八年五月十八日第二審判決（八十七年度上訴字第四八六一號，自訴案號：
台灣板橋地方法院八十六年度自字第一五九號），提起上訴，本院判決如左：
    主  文
原判決關於乙○○部分撤銷，發回台灣高等法院。
其他上訴駁回。
    理  由
一發回部分（即被告乙○○部分）：
本件原判決以上訴人財發窯業有限公司（下稱財發公司）、林財在第一審自訴意旨略
以：被告乙○○係林財之次子，民國七十六年一月間，林財所經營之財發公司因財務
困難，擬將財發公司名下之多筆土地出售，以償還合作金庫之債務。林財乃於七十六
年一月十八日代表財發公司出具授權書一紙，並檢附印鑑章，委託乙○○處理財發公
司及林財所有坐落台北縣鶯歌鎮○○段鶯歌小段之土地及房屋出售事宜。林財之女婿
甲○○（甲○○部分詳後述）則在授權書上擔任見證人，而知悉上情。緣乙○○與甲
○○另共同投資磁寶窯業實業有限公司，亦發生虧損，致甲○○無法取回投資款，乙
○○為解決該債務，使甲○○之權利有所擔保，明知甲○○與財發公司、林財之間並
無任何債權債務關係，財發公司及林財亦未同意設定抵押權予甲○○。二人竟基於偽
造文書之犯意聯絡，於七十六年四月二十三日在台北縣鶯歌鎮○○路七三○號廖碧真
代書處，盜用財發公司及林財之印鑑章，偽造財發公司、林財為債務人之不動產抵押
權設定契約書三紙，交由不知情之廖碧真持向台北縣樹林地政事務所行使，將坐落台
北縣鶯歌鎮○○段第三一九、三三八地號土地（財發公司所有）及同鎮○○段第三八
八地號土地（林財所有）設定本金最高限額新台幣（下同）四百萬元、四百萬元、八
十萬元之抵押予甲○○，使地政事務所之公務員於七十六年四月二十七日將此不實之
事項登載於職務上所掌之公文書，足以生損害於財發公司、林財及地政機關對於土地
登記之正確性。其後乙○○復侵占代理財發公司、林財等出售同鎮○○段第四○一地
號等土地之價款三百萬元，用以清償上開不存在之抵押權債務，再於七十六年七月八
日塗銷前揭不實之抵押權登記等情。因認乙○○涉有刑法第二百十六條、第二百十條
、第二百十四條之行使偽造私文書、使公務員登載不實（及同法第三百三十五條第一
項之侵占）罪嫌云云。但經審理結果，認為本案與另案確定判決（原審八十年度重上
更(三)字第五七號），有牽連犯或連續犯之裁判上一罪關係。本案為前案確定判決效力
所及，因而維持第一審諭知乙○○部分免訴之判決，駁回上訴人等在第二審之上訴，
固非無見。
惟查：刑法上之牽連犯，係指犯罪行為者意念中祇欲犯某罪，而其實施犯罪之方法，
或其實施犯罪之結果，觸犯行為人目的行為以外之其他罪名而言。牽連犯的數行為間
，有無方法或結果行為與目的行為之牽連關係存在，並應參酌行為時客觀的事實以為
決定，亦即在客觀上認其方法或結果行為，與犯罪之目的行為，有不可分離之直接密
切關係，始克成立（本院七十九年臺上字第五四七號判例參照）。原判決以：乙○○
因另件財產糾紛，業經財發公司、林財另案訴請前台灣台北地方法院板橋分院檢察處
偵辦，經檢察官以乙○○涉有行使偽造私文書、使公務員登載不實、背信等罪嫌提起
公訴（七十七年度偵字第一七八六、二四六○號），嗣經原審法院於八十一年五月二
十九日以八十年度重上更(三)字第五七號刑事判決，依背信罪判處有期徒刑一年六月，
減為有期徒刑九月，再減為有期徒刑四月十五日確定（行使偽造私文書、使公務員登
載不實部分，不另為無罪之諭知；該案上訴第三審後，以上訴不合法律上程式駁回）
。本件乙○○被訴行使偽造私文書、使公務員登載不實犯行，與前揭已判決確定之背
信罪間，有方法結果之牽連關係；而被訴取得三百萬元之背信部分，亦與前揭已判決
確定之背信罪，時間緊接、罪名相同，有連續犯裁判上一罪關係，均為前案確定判決
效力所及，因而為免訴之判決。惟依卷內資料，前案確定判決係認定：乙○○受財發
公司、林財委託處理出售土地事宜，乙○○竟違背任務，於七十六年六月二十三日至
七月十三日將坐落台北縣鶯歌鎮○○段第三○二地號等七筆土地，以低價販賣（六筆
土地）或設定抵押權（一筆土地）給乙○○自己，觸犯背信罪（見第一審卷(一)第二十
二頁背面）。而本件自訴之事實係指：乙○○與甲○○共同投資另一家公司，因發生
虧損，乙○○為解決該債務，而於七十六年四月二十三日至二十七日盜用財發公司、
林財之印鑑章，偽造抵押權設定契約書，持向地政事務所行使，將坐落台北縣鶯歌鎮
○○段第三一九地號等三筆土地設定抵押予甲○○，使公務員登載不實。前後二行為
，已間隔二個月，則乙○○嗣後之背信行為，是否必以先前之偽造文書為方法；或嗣
後之背信行為，為先前偽造文書之當然結果？兩者間有何不可分離之直接密切關係？
原判決未予說明，即逕認前後二次行為，有牽連關係，為裁判上一罪，已有理由不備
之違誤。又關於三百萬元部分，依自訴之事實，係指乙○○侵占代理財發公司、林財
出售土地之地價款，而依刑法第三百三十五條第一項之「侵占」罪嫌提起自訴（見第
一審卷(二)第八十一頁背面、第二○三頁背面、第二○四頁背面）。乃原判決記載：乙
○○「被訴取得三百萬元之﹃背信﹄部分則與已確定之背信時間緊接、罪名相同，應
有連續犯之裁判上一罪關係」云云（見原判決第十二面第二至三行）。將起訴之「侵
占」誤為「背信」，亦難昭折服。上訴意旨執以指摘原判決此部分不當，為有理由，
應認關於乙○○部分有撤銷發回更審之原因。另依自訴事實認有裁判上一罪關係之使
公務員登載不實、侵占部分（原判決亦認為屬於一罪），基於審判不可分原則，均予
發回。又更審裁判如為實體判決時，使公務員登載不實部分，有無逾追訴權時效？告
訴乃論部分（林財與乙○○為父子關係，侵占罪須告訴乃論），有無逾告訴期間？併
予斟酌。
二駁回部分（即甲○○部分）：
按刑事訴訟法第三百七十七條規定，上訴於第三審法院，非以判決違背法令為理由，
不得為之。是提起第三審上訴，應以原判決違背法令為理由，係屬法定要件。如果上
訴理由狀並未依據卷內訴訟資料，具體指摘原判決不適用何種法則或如何適用不當，
或所指摘原判決違法情事，顯與法律規定得為第三審上訴理由之違法情形，不相適合
時，均應認其上訴為違背法律上之程式，予以駁回。本件上訴人甲○○（被告）上訴
意旨略稱：自訴人對於被告（即上訴人）之犯行，已表示不再追究，原判決未諭知緩
刑，難令折服云云。
惟查：原判決撤銷第一審關於甲○○部分之判決，改判論處甲○○共同行使偽造私文
書，足以生損害於公眾及他人罪刑，係依憑甲○○在偵、審中之自白，自訴人等之指
訴，及證人林苗、林寬、林許月招之證述；並有土地登記簿謄本、抵押權設定契約書
、聲請書、委託書等影本在卷可稽，以為論據。並敘明甲○○與財發公司、林財之間
並無任何債權債務關係，財發公司及林財亦未同意設定抵押權予甲○○，甲○○竟與
乙○○未經允許，共同於七十六年四月二十三日盜用財發公司及林財之印鑑章，偽造
財發公司、林財為債務人之不動產抵押權設定契約書，利用不知情之代書持向地政事
務所行使，將財發公司及林財所有之土地設定最高限額抵押予甲○○，足以生損害於
財發公司、林財及地政機關對於土地登記之正確性等情綦詳。而上訴第三審法院之案
件，是否以判決違背法令為上訴理由，應就上訴人之上訴理由書狀加以審查。至原判
決究有無違法，與上訴是否以違法為理由為兩事。如上訴理由書狀非以判決違法為上
訴理由，其上訴第三審之程式即有欠缺，應認上訴為不合法，依刑事訴訟法第三百九
十五條前段予以駁回（本院七十一年臺上字第七七二八號判例參照）。本件甲○○提
起第三審上訴，旨在請求宣告緩刑，並未具體指摘原判決未宣告緩刑究違何項法令，
其上訴違背法律上之程式，此部分應予駁回。
據上論結，應依刑事訴訟法第三百九十七條、第四百零一條、第三百九十五條前段，
判決如主文。
中      華      民      國    九十一    年      二      月      七      日
                              最高法院刑事第十二庭
                                  審判長法官  呂  潮  澤
                                        法官  陳  世  雄
                                        法官  孫  增  同
                                        法官  林  開  任
                                        法官  陳  東  誥
      右正本證明與原本無異
                                              書  記  官
中      華      民      國    九十一    年      二      月     十九     日
